【裁判字號】    91,訴,409
【裁判日期】    920822
【裁判案由】    違反貪污治罪條例
【裁判全文】
臺灣臺南地方法院刑事判決                          九十一年度訴字第四九號
    公  訴  人  臺灣台南地方法院檢察署檢察官
    被      告  丙○○
    指定辯護人  乙○○
右列被告因違反貪污治罪條例案件，經檢察官提起公訴（九十年度偵字第一０六三九
號），本院判決如左：
    主  文
丙○○無罪。
    理  由
一、公訴意旨略以：被告丙○○自民國（下同）八十八年七月間起擔任台南縣玉井鄉
    公所中正村村幹事，係依據法令從事公務之人員，竟基於意圖為自己不法所有之
    概括犯意，自八十八年七月二十一日起至八十九年八月九日止，利用職務上保管
    該村辦公室設於台南縣玉井鄉農會信用部存款帳戶（戶名係該村村長甲○○，帳
    號：一０—一一０—０三一六二—九號）存摺及印鑑之機會，連續按月將玉井鄉
    公所撥入上開帳戶新台幣（下同）五千四百元或四千元不等之村辦公費全數提領
    ，除繳付村辦公處之水費、電費及電話費外，將所持有之其餘款項悉數侵佔入己
    私自花用。嗣於八十九年八月二十七日為玉井鄉公所派員檢查時發現，共計侵占
    村辦公室費三萬七千零二十六元，因認被告丙○○涉有違反貪污治罪條例第四條
    第一項第一款之侵占公有財物罪嫌云云。
二、法律規定及判決先例：
（一）按犯罪事實應依證據認定之，無證據不得推定其犯罪事實，又不能證明被告犯
      罪者，應諭知無罪之判決，刑事訴訟法第一百五十四條、第三百零一條分別定
      有明文。次按事實之認定，應憑證據，如未能發現發現相當證據，或證據不足
      以證明，自不能以推測或擬制之方法，為裁判基礎，最高法院四十年台上字第
      八十六號判例可資參照，而所謂證據，係指足以證明被告有犯罪行為之積極證
      據而言，該項證據須適於為被告犯罪之證明者，始得採為斷罪之資料，最高法
      院六十九年台上字第四九一三號判例可資參考。再按認定不利於被告之事實，
      須依積極證據，苟積極證據不足為不利於被告事實之認定時，即應為有利於被
      告之認定，更不必有何有利之證據，最高法院亦著有三十年上字第八一六號判
      例足資參照。
（二）次按貪污治罪條例第四條第一項第一款之侵占公有財物罪之成立，係以依據法
      令從事公務之人員具有意圖為自己或第三人不法所有之意思即其主觀上有不法
      所有之意圖為條件，如僅將保管之公有財物，撥充其他正當公務用途或開支不
      當，不照章核銷，列冊呈報，只屬行政違法處分，尚難認有不法所有之意圖，
      自不能以侵占公有財物罪相繩，最高法院九十二年度台上字第一二四四號裁判
      意旨可資參照。
三、起訴論據：
    本件公訴人認被告丙○○涉有違反貪污治罪條例第四條第一項第一款之侵占公有
    財物罪嫌之依據如下：
（一）被告於調查站時所為之不利於己之陳述：
      被告坦承：村辦公費除支付水費、電費及電話費外，未支付其他費用等語，有
      該次訪談紀要影本一份附卷。
（二）被告所製作之辦公處支出、收入使用明細帳簿（暨推算簿）之資料（下簡稱：
      村辦公費使用明細）及台南縣玉井鄉農會活期存款帳號一０—一一０—０三一
      六二—九號即戶名為甲○○之交易明細暨傳票影本（下簡稱：村辦公費帳戶明
      細）各一份：
      根據被告所製作之村辦公室費使用明細之資料加以觀察，村辦公費之開銷項目
      中並未列明包括文具及開會費用之支出，是以依照該使用明細中所列開銷項目
      加以計算，村辦公費之餘額應尚有三萬七千零八十五元，而此數目顯然與前開
      村辦公費帳戶明細中所顯示之五十九元不相符合，足見差額部分即三萬七千零
      二十六元，應係為被告所侵占。
（三）證人即玉井鄉公所主計員己○○之證述：
      證人己○○證述：八十九年八月二十七日檢查被告丙○○村辦公費時，他並未
      將剩餘的村辦公費拿給我查核，而是回答說其他的錢被他花掉了等語。
（四）台灣電力股份有限公司台南區營業處九十年八月十四日台南費核密字第九００
      八—００八號函暨其附件、台灣省自來水股份有限公司第六區管理處政風室九
      十年八月二十一日九十台水六政字第一一九五號函暨其附件影本各一份。
四、被告丙○○之供述及辯解：
    訊據被告丙○○堅決否認有何公訴人所指之右揭貪污治罪條例第四條第一項第一
    款規定之侵占公有財物犯行，辯稱：村辦公費除了繳交水費、電費、電話費外，
    還有支出一些文具及村辦公室開會時所需費用，以及買茶葉的錢，所以我所有的
    錢都是花在公務上，只是當時帳沒有做好，一時拿不出來，但是帳做不好並不代
    表我有侵占等語。
五、本院之判斷：
（一）村辦公費屬公有財物，其「支出項目」，除水電費、電話費外，還包括購買茶
      葉之費用、文具費用、聚餐費用等其他「雜項支出費用」，亦即「支出項目」
      並非僅侷限於水電費、電話費之花費：
  １、村辦公費係公有財物，有台南縣玉井鄉公所所民字第０九一０００六一一０號
      函、台南縣政府八十九年九月十五日八九府民行字第一五０三二九號函各一紙
      附卷足稽：
      按村（里）長由鄉（鎮、市、區）公所編列村（里）事務補助費，其補助標準
      ，每村（里）每月不得超過新台幣四萬五千元，又台南縣各鄉鎮市公所得由村
      里長事務補助費中每月提列四千元作為村里辦公處辦公費，而現行玉井鄉各村
      辦公處辦公費，均依前項規定由「村長事務費」中提列四千元作為「村辦公費
      」，有台南縣玉井鄉公所所民字第０九一０００六一一０號函、台南縣政府八
      十九年九月十五日八九府民行字第一五０三二九號函各一紙附卷足憑，是以村
      辦公費之來源既源自行政院所編列之地方上預算，則自屬公款，而該當「公有
      財物」無疑。
  ２、村辦公費「支用項目」包含水電費、電話費等「固定性消費支出」外，尚包括
      一般里幹事出差旅費及文具費、村鄰長之便餐費、茶葉費等「與辦公事務有關
      連性之雜項消費支出」乙節，業據證人即台南縣玉井鄉公所主計員己○○、證
      人即台南縣玉井鄉中正村村長甲○○、證人即玉井鄉內其他村之村幹事丁○○
      （玉田村）、戊○○（望民村兼竹圍村）、涂森彥（沙田村兼豐里村）之證述
      明確在卷：
      按村辦公費「支用項目」因涉及行政實務，乃極為瑣碎之事，因此法雖無明文
      列舉，但當與村辦公事務相關之項目始得以村辦公費支用，此乃當然解釋，無
      待明文規定，合先敘明。至於一般實務上，村辦公費究竟支用項目範圍為何，
      此業據證人己○○於本院審理時證述：買茶葉及文具是有需要的，因村民會到
      辦公室喝茶等語明確在卷（參見本院九十一年九月九日審理筆錄）；以及證人
      甲○○證述：對被告丙○○於審理時所提出之便餐費用並無異議，因為在實務
      運作上，因鄰長為無給職，所以為了感謝他們平日對村里之貢獻，只要經費有
      剩餘，每年都會藉開會時，在餐廳辦桌請他們吃飯，通常一年會舉辦一次等語
      明確在卷（參見本院九十二年四月二日審理筆錄）；證人丁○○、戊○○、涂
      森彥均證述：村辦公費一般均用在水電費、電話費、一般里幹事差旅費、文具
      費、村鄰長的便餐費、辦公室所提供茶水之茶葉費用等與辦公室相關事項項目
      ，故簡稱為辦公費。至於其中便餐費用，因為牽涉到鄰長無給職的問題，所以
      會有聚會慰勞他們，大概一年約二次便餐，舉例來說，中正村有十六鄰各鄰長
      ，再加上各科室主任，先後任村長等人來計算，便餐費用一次花費一萬二千元
      算是正常性開銷等語明確在卷（參見本院九十二年六月二十五日審理筆錄），
      是以總結以上村辦公費之實務運作情形可知，村辦公費「支用項目」包含水電
      費、電話費等「固定性消費支出」外，尚包括一般里幹事出差旅費及文具費、
      村鄰長之便餐費、茶葉費等「與辦公事務有關連性之雜項消費支出」乙節堪以
      認定。
（二）被告丙○○每月將村辦公費提領後，將之用於水電費、電話費外，尚支用於茶
      葉費、便餐費、文具費等與辦公事務具有關連性之事項，有其提出茶葉費收據
      一紙、便餐費收據二紙、文具費收據二紙附卷足憑：
  １、查被告丙○○於本院審理時提出總額共計三萬七千三百元之收據，其詳細支出
      如下：
      (1)八十九年三月十五日飄香茶行收據：茶葉，五斤，四千元。
      (2)八十八年十二月二十一日全福莊餐飲收據：便餐，一萬二千元。
      (3)八十九年八月十三日百里鄉海產店收據：便餐，一萬二千元。
      (4)八十九年二月二十三日永昌印刷所收據：四千一百元。
      (5)八十九年四月二十六日永昌印刷所收據：五千二百元。
  ２、次查，前開收據所列之花費項目，與證人甲○○於本院審理時證述：對被告丙○○於本院審理時所提出之收據及金額並無意見，我印象中確實有這件事等語
      在卷（參見本院九十二年四月二日審理筆錄），以及證人即玉井鄉內其他村幹
      事丁○○、戊○○、涂森彥證述：被告丙○○所提出村辦公費花費之相關收據
      ，確實符合村辦公費在實務運作上之支出慣例等語在卷（參見九十二年六月二
      十五日審理筆錄）之支出項目，經互相核對結果均相符，是以被告丙○○所提
      出前開收據，既經本院直接審理，而認並無瑕疵，自得以之作為被告有利之認
      定。
（三）被告丙○○在行政上雖有未將公務支出悉數造冊呈報之違失，但其行為既欠缺
      不法所有之意圖，自與貪污治罪條例第四條第一項第一款之侵占公有財物罪之
      構成要件不合，而不成立該罪：
  １、查公訴意旨依據被告所製作之「村辦公費使用明細」中所列支出項目僅有水電
      費、電話費二課目來計算中正村村辦公費之「應剩結餘」為三萬七千零八十五
      元，且公訴意旨認為經與前開「村辦公費帳戶明細」餘額為五十九元，二相比
      對結果，有三萬七千零二十六元未經列冊檢據花費之課目加以核銷，因而認為
      被告有侵占該筆款項之嫌，然經被告於本院審理時所補提出之收據加總計算，
      參酌前開（二）１之說明，有三萬七千三百元之帳款屬「應列帳款」，僅被告
      丙○○未依行政規定造冊列明呈報，則比較二者之數額，可知若被告將前開「
      應列帳款」列入「村辦公費明細」，則顯然足以填補公訴人所指之「應剩結餘
      」，而不生村辦公費款項挪為私用之問題，是以參酌前開二之法律規定及判決
      先例之說明，可知行為人若僅將保管之公有財物，撥充其他正當公務，但未照
      章核銷，列冊加以呈報，此種情形，僅能認為有行政上之違失，尚難認有不法
      所有意圖。
  ２、次查被告雖曾利用村辦公費之帳戶公司人財務調度，而分別於八十八年十二月
      二十四日存入私人借貸之面額二十二萬元之支票，八十九年七月二十日存入其
      不休假獎金之公庫支票，並均於存入之翌日或數日後提領，有該帳戶之歷史交
      易查詢單一份附卷，然被告前開二次行為，僅足證明被告有不當混用公款、私
      款之情形，尚與公訴人所指之待證事實：「變易公款為其所有私款之挪用行為
      」無關連性，而無法作為不利被告之認定。
（四）綜上所述，被告所辯其並未侵占公款等語尚堪採信，被告任職台南縣玉井鄉中
      正村村幹事，將其村辦公費用於公務所用之茶葉、文具、便餐及其他經常性支
      出（如水電費、電話費），但未逐筆檢據報銷記帳之行為，尚不能以被告之行
      政上疏失，率為認定被告有侵占公有財物之行為，公訴意旨據以起訴之證據不
      能證明被告有涉犯貪污治罪條例第四條第一項第一款之侵占公有財物之犯行，
      此外復查無其他積極證據足以證明被告有此犯行，自應為無罪之諭知。
據上論斷，應依刑事訴訟法第三百零一條第一項，判決如主文。
本案經檢察官吳宇青到庭執行職務
中      華      民      國      九十二      年    八    月    二十二    日
                                  臺灣臺南地方法院刑事第三庭
                                      審判長法  官  蘇義洲
                                            法  官  陳燁真
                                            法  官  謝家宜
右正本證明與原本無異。
如不服本判決，應於判決送達後十日內，向本院提出上訴狀（應附繕本）。
                                            書記官  李佩珊
中      華      民      國      九十二      年    八    月    二十六    日


司法院資訊處製作；財團法人民間司法改革基金會備份。
